臺灣桃園地方法院民事判決
111年度訴字第1599號
原      告  徐國賢  


訴訟代理人  練家雄律師
複  代理人  羅文陽律師
被      告  牟澤涵  


上列當事人間請求確認本票債權不存在等事件，於民國111年11
月16日言詞辯論辯論終結，本院判決如下：
    主      文
確認被告持有如附表所示之本票，對原告之本票債權及利息債權
請求權均不存在。
本院一一一年度司執字第六九三Ｏ七號執行事件之強制執行程序
，應予撤銷。
被告不得持本院一一一年度司票字第六七六號民事裁定為執行名
義，對原告為強制執行。
訴訟費用由被告負擔。
    事實及理由
壹、程序方面：
    按訴狀送達後，原告不得將原訴變更或追加他訴，但請求之
    基礎事實同一者，不在此限，民事訴訟法第255條第1項第2
    款定有明文。本件原告起訴聲明原為：1.確認被告持有如附
    表所示本票（下稱系爭本票），對原告之本票債權及利息債
    權請求權均不存在。2.被告不得持本院111年度司票字第676
    號民事裁定（下稱系爭本票裁定）為執行名義，對原告為強
    制執行（壢簡卷第3頁正面）。嗣因被告於訴訟繫屬中持系
    爭本票裁定聲請對原告強制執行，經本院以111年度司執字
    第69307號執行事件（下稱系爭執行事件）受理，原告遂於
    民國111年11月16日言詞辯論時當庭追加聲明為：1.確認被
    告持有之系爭本票，對原告之本票債權及利息債權請求權均
    不存在。2.系爭執行事件之強制執行程序，應予撤銷。3.被
    告不得持系爭本票裁定為執行名義，對原告為強制執行（訴
    字卷第66頁）。本院審酌原告追加之訴，與原本之訴均係以
    系爭本票債權請求權之存在與否為基礎原因事實，主要爭點
    相同，證據資料得互相援用，合於前述規定所之要件，應予
    准許。
貳、實體方面：
一、原告主張：被告持有原告所簽發之系爭本票，並持以向本院
    聲請准予強制執行，經本院以系爭本票裁定准許，並告確定
    後，進而向本院聲請強制執行，現以系爭執行事件繫屬中。
    然而，系爭本票之到期日為91年9月1日，其票據上權利之消
    滅時效應自此時起算3年，而於94年9月1日即已時效完成；
    被告遲至111年間始持系爭本票聲請系爭本票裁定，已無中
    斷時效之效力，其所持系爭本票對原告之本金及利息債權請
    求權均應歸於消滅而不存在。再者，被告前於98年間，曾基
    於系爭本票原因關係之消費借貸債權起訴請求原告給付新臺
    幣（下同）270萬元，經本院以98年度壢簡字第417號、99年
    度簡上字第14號判決命原告應給付被告100萬元，及駁回其
    餘170萬元之請求確定後，被告並就上開判決准許之100萬元
    聲請強制執行，而全數受償（下稱另案訴訟、另案執行事件
    ），系爭本票之基礎原因法律關係亦已不存在。因而依票據
    法律關係之時效抗辯與原因關係抗辯、強制執行法第14條第
    1項提起本件訴訟。並聲明：如主文第1項至第3項所示。
二、被告則以：被告持系爭本票聲請強制執行，已經系爭本票裁
    定予以准許，原告之抗告亦經駁回，並獲系爭執行事件受理
    在案，本票債權自屬成立。又原告於92年5月14日，已有親
    筆簽字承認系爭本票債權，而拋棄其時效利益。至於另案訴
    訟、另案執行事件應與本件無關，原告實際上並未清償系爭
    本票所擔保之借款，故原告之訴為無理由。並聲明：原告之
    訴駁回。
三、本院之判斷：
(一)按確認法律關係之訴，非原告有即受確認判決之法律上利益
    者，不得提起，民事訴訟法第247條第1項前段定有明文。又
    所謂受確認判決之法律上利益，係指因法律關係之存否不明
    確，致原告在私法上之地位有受侵害之危險，而此項危險得
    以對於被告之確認判決除去之者而言。本件被告持有原告所
    簽發之系爭本票，經向本院聲請取得系爭本票裁定後，進而
    聲請對原告強制執行，現以系爭執行事件繫屬中，然原告否
    認系爭本票債權請求權之存在。是兩造間就系爭本票債權請
    求權之存在與否尚有爭議，且原告法律上之地位可能因被告
    繼續行使票據上權利而有受侵害之危險，故原告提起本件確
    認之訴有確認利益，應屬合法。
(二)次按票據上之權利，對匯票承兌人及本票發票人，自到期日
    起算；見票即付之本票，自發票日起算；3年間不行使，因
    時效而消滅；時效完成後，債務人得拒絕給付；主權利因時
    效消滅者，其效力及於從權利，票據法第22條第1項前段、
    民法第144條第1項、第146條前段分別定有明文。又消滅時
    效，因請求、承認、起訴而中斷；開始執行行為或聲請強制
    執行，與起訴有同一效力；時效中斷者，自中斷之事由終止
    時，重行起算，為民法第129條第1項、第2項第5款、第137
    條第1項所規定，但消滅時效如已完成，債權人嗣後再聲請
    法院為強制執行時，自不生中斷時效之效果及中斷事由終止
    重行起算時效之問題。再按請求權之消滅時效完成後，依民
    法第144條第1項規定，係採抗辯權發生主義，債務人僅因而
    取得拒絕給付之抗辯權，債權人之債權並不因而消滅，請求
    權亦非當然消滅。惟如債務人行使此項抗辯權，表示拒絕給
    付，債權人之請求權利因而確定的歸於消滅，債務人即無給
    付之義務（最高法院97年度台上字第1113號、103年度台上
    字第1196號判決見解可資參照）。
(三)經查，被告持有原告所簽發、票載內容如附表所示之系爭本
    票，於111年3月11日向本院聲請准予強制執行後，經本院以
    系爭本票裁定准許，有本票裁定聲請狀、系爭本票、系爭本
    票裁定附卷可參（司票卷第2、3、16頁），此部分情節先可
    認定。惟系爭本票所載到期日為91年9月1日，依上述規定，
    其消滅時效如自此時起算3年，應於94年9月1日即已完成。
    被告雖辯稱原告有於92年5月14日親筆簽字承認積欠被告票
    款債務，並提出存摺影本為據（訴字卷第83頁），然此情縱
    認屬實，系爭本票之消滅時效仍應自其承認後重行起算，而
    於95年5月14日亦已完成。至於被告於98年間對原告所提另
    案訴訟，乃係基於兩造間消費借貸法律關係（訴字卷第48、
    54頁），非以票據債權為訴訟標的，對系爭本票之消滅時效
    應無影響。從而，被告嗣於111年間再持系爭本票向本院聲
    請系爭本票裁定，及進而聲請強制執行，均已是時效完成後
    所為，不生時效中斷之效力；且依上開說明，利息債權屬於
    票款本金債權之從權利，亦為時效完成之效力所及。又原告
    已提起本件訴訟，主張時效完成之抗辯，自可認有表明拒絕
    給付之意思，故被告就系爭本票對原告之本票債權及利息債
    權請求權即因原告上述抗辯權之行使而確定歸於消滅。從而
    ，原告依時效抗辯請求確認被告所持系爭本票對原告之本票
    債權及利息債權請求權因時效完成而不存在，為有理由。
(四)被告雖辯稱系爭本票已經系爭本票裁定准許強制執行確定，
    執行事件並經受理在案，可認系爭本票債權請求權存在云云
    ，但執票人依票據法第123條規定，聲請法院裁定許可對於
    本票發票人強制執行，係屬非訟事件，法院僅就執票人所提
    出票據之法定必要記載事項是否完備、到期日是否屆至、是
    否符合追索之前提要件等事項為形式審查，但就票據債權是
    否存在之實體上法律關係並無確認之效力。是本票縱經准許
    強制執行，仍無從作為票據債權存在之依據，發票人仍得就
    此提起訴訟以為爭執，被告此節所辯應非可採。
(五)再按執行名義成立後，如有消滅或妨礙債權人請求之事由發
    生，債務人得於強制執行程序終結前，向執行法院對債權人
    提起異議之訴，強制執行法第14條第1項前段定有明文。本
    件原告於被告聲請系爭本票裁定獲准後，起訴主張系爭本票
    債權之請求權已經時效完成，而行使時效抗辯權，係於執行
    名義成立後，有妨礙債權人請求之事由發生，是原告依上述
    規定請求撤銷系爭執行事件之執行程序，應屬有據。另債務
    人異議之訴係為排除執行名義之執行力，債務人提起異議之
    訴，其聲明請求撤銷特定執行事件之執行程序，或請求債權
    人不得持執行名義對債務人為強制執行，均無不可（最高法
    院109年度台上字第764號民事判決見解可資參照）。是原告
    請求判決被告不得再以系爭本票裁定對其聲請強制執行，亦
    應准許。
(六)原告於言詞辯論時，陳明請求本院就時效抗辯或原因關係抗
    辯擇一為有利之判決（訴字卷第66頁），本院既已本於時效
    抗辯，認定其訴為有理由，就其原因關係抗辯部分，應無庸
    再為論究，併此說明。
四、綜上所述，原告依民法第144條第1項、強制執行法第14條第
    1項前段之規定，訴請判決如主文第1項至第3項所示，為有
    理由，應予准許。
五、本件結論已臻明確，兩造其餘攻擊防禦方法及所提證據，經
    審酌均不致影響判決結果，故不逐一論述。
六、訴訟費用負擔之依據：民事訴訟法第78條。
中　　華　　民　　國　　111 　年　　11　　月　　30　　日
                  民事第一庭  法　官　陳逸倫
以上正本係照原本作成。
如對本判決上訴，須於判決送達後 20 日內向本院提出上訴狀。
如委任律師提起上訴者，應一併繳納上訴審裁判費。　　　　　
中　　華　　民　　國　　111 　年　　11　　月　　30　　日
                              書記官  蘇玉玫
附表
發票人 受款人 票面金額 發票日 到期日 票號 徐國賢 牟澤涵 新臺幣270萬元 91年3月1日 91年9月1日 TH0000000 備註：經本院111年度司票字第676號裁定准予強制執行。